臺灣高等法院臺中分院民事判決　93年度上字第306號
　　上　訴　人　丁○○　　住彰.
　　法定代理人　戊○○　　住同.
　　　　　　　　壬○○　　住同.
　　訴訟代理人　吳天富律師
　　複　代理人　己○○　　住彰.
　　被　上訴人　庚○○　　住彰.
　　訴訟代理人　陳　隆律師
　　複　代理人　丙○○　　住彰.
　　　　　　　　楊承彬律師
上列當事人間移轉登記事件，上訴人對於中華民國93年8月30日
臺灣彰化地方法院93年度訴字第239號第一審判決提起上訴，本
院於民國94年5月11日言詞辯論終結，玆判決如下：
      主      文
上訴駁回。
第二審訴訟費用由上訴人負擔
      事實及理由
一、被上訴人主張：被上訴人於民國（以下同）八十九年八月四
    日以新台幣（以下同）二十二萬元向訴外人王能亮購得坐落
    彰化縣彰化市○○段坑子內小段一一○之二二地號、面積三
    五一八平方公尺土地之應有部分八十分之五（下稱系爭土地
    ），上訴人之法定代理人戊○○向被上訴人商借系爭土地供
    其種植蔬菜，並以其因非系爭土地之所有權人，在系爭土地
    種菜有遭其他共有人質疑之虞，央求借用其子即上訴人之名
    義登記，俟被上訴人另有他用時，必無條件配合辦理返還登
    記，被上訴人因信任戊○○，乃在未書立任何字據情形下，
    同意借用上訴人之名義作為登記名義人，雙方成立借名登記
    契約，並於八十九年九月一日登記完畢。頃聞彰化縣政府正
    在辦理系爭土地之徵收事宜，被上訴人已於九十三年三月十
    九日，以存證信函向上訴人為終止借名登記契約之意思表示
    ，上訴人自應將系爭土地返還等情，爰依借名契約之法律關
    係，求為命：上訴人應將系爭土地移轉登記予被上訴人之判
    決。
二、上訴人則以：系爭土地係上訴人之法定代理人戊○○向王能
    亮購買後，移轉登記與其子即上訴人，被上訴人為職業代書
    ，受戊○○之委託代辦移轉登記事宜，買賣價金二十二萬元
    ，除由戊○○交付現金九萬五千元與被上訴人，另被上訴人
    胞弟辛○○為楹榛企業股份有限公司（下稱楹榛公司）之負
    責人，為幫公司減稅，被上訴人拜託戊○○擔任楹榛公司之
    受僱人，自七十八年至八十九年共十一年間，每月代價一千
    元，共積欠戊○○十三萬二千元，以該欠款支付餘款，及七
    千元之代書費，兩造間並無借名契約存在等語，資為抗辯。
三、被上訴人主張其於八十九年八月四日，以二十二萬元向訴外
    人王能亮購買，由其簽發面額計二十二萬元之支票支付價金
    ，並於八十九年九月一日移轉登記與上訴人等事實，有不動
    產買賣契約書、給付土地價款支票存根、土地登記簿謄本在
    卷可證（見原審卷一０至一七頁），並據證人即代理王能亮
    簽訂系爭土地買賣契約之代理人王一菁證述：「我向庚○○
    說，我哥哥（即王能亮）那邊有一筆公園綠地要賣，她說她
    要買，就直接賣給她，賣她二十二萬‧‧‧除了訂金之外，
    其他的錢用開票的‧‧‧契約書上的日期八十九年八月四日
    就是簽約日期‧‧‧原告（即被上訴人，下同）向我買時，
    原告說要登記給某人，那個人會紫微斗數，會種菜給她吃‧
    ‧‧原告跟我簽契約時，就有跟我說要登記給一個會紫微斗
    數的人」等語明確（見原審卷五０、五一頁），並有中國國
    際商業銀行彰化分行函所附之支票正背面影本四紙在卷可參
    （見原審卷五九至六二頁），堪信為真實。
四、上訴人抗辯系爭土地為其法定代理人戊○○向王能亮所購買
    ，價金係以現金九萬五千元交付被上訴人，並以被上訴人胞
    弟辛○○為楹榛公司之負責人，為幫公司減稅，被上訴人拜
    託戊○○擔任楹榛公司之受僱人，自七十八年至八十九年共
    十一年間，每月代價一千元，被上訴人共積欠戊○○十三萬
    二千元，以該十三萬二千元抵償，餘七千元為代書費用云云
    ，均為被上訴人所否認。查，關於上訴人所提其於合作金庫
    銀行提款十五萬元之交易明細表（見原審卷六七頁），領款
    日為八十九年六月二十二日，與系爭土地買賣成立日期相距
    逾一個月，最多僅能證明上訴人法定代理人戊○○有於該日
    領款之事實，不足作為其交付九萬五千元予被上訴人以支付
    土地價款之證明。次查，上訴人提出之扣繳憑單（見本院卷
    九九頁），僅足證明戊○○於八十八年度有楹榛公司薪資所
    得四十萬元，而依證人辛○○即楹榛公司負責人到庭證稱「
    ‧‧那張扣繳憑單是是戊○○幫我作玩具成品的加工報酬，
    時間約從七十九年開始直至九十一年間，報酬是按件計酬，
    報酬高低不一等語」（見本院卷一０六頁），其並提出楹榛
    公司自八十六年度起至九十一年度申報戊○○各類所得之扣
    繳憑單（見本院卷一一０至一一四頁），各年度申報所得金
    額或為四十萬元、四十七萬元、三十五萬元不等，上訴人所
    辯其為被上訴人所託，以其名義供楹榛公司減稅，每月代價
    一千元作為報酬，即與實情不符，且如有上訴人所言積欠報
    酬之情形，上訴人豈願長達十一年為辛○○或楹榛公司做人
    頭供抵稅，未免不合情理。縱上訴人與辛○○或楹榛公司有
    債權債務關係，亦與被上訴人無關，上訴人所提出之壬○○
    與辛○○電話錄音與譯文（見本院卷一四五頁），自無審究
    之必要。是上訴人所辯被上訴人積欠戊○○十三萬二千元，
    其以該債務抵償等語，不足採取。
五、上訴人所提出之土地買賣所有權移轉契約書（見原審卷四一
    頁），因系爭土地係登記與上訴人，其向地政機關辦理系爭
    土地所有權移轉登記，自應依民法第七百六十條規定，提出
    不動產物權書面契約，且該不動產物權書面契約之價金載為
    八十一萬三千五百五十六元，並非系爭土地之買賣價金二十
    二萬元，尚不能以此證明係上訴人向王能亮購買系爭土地，
    復據證人王一菁證稱：「我向庚○○說，我哥哥那邊有一筆
    公園綠地要賣，她說她要買，就直接賣她，賣她二十二萬‧
    ‧買賣契約書寫了參份，我拿二份，其中壹份交給我哥哥，
    壹份代書留著。我哥哥在本件買賣都沒有出面，都是委託我
    處理」、「被告（即上訴人）方面我都不認識」等語（見原
    審卷五一頁），足證出賣人王能亮出賣系爭土地，未與上訴
    人接洽，上訴人辯稱系爭土地係戊○○出資向訴外人王能亮
    購買云云，不足採信。
六、至證人王一菁證稱「原告（即被上訴人，下同）向我買時，
    原告說要登記給某人，那個人會紫微斗數，會種菜給她吃‧
    ‧‧原告跟我簽契約時，就有跟我說要登記給一個會紫微斗
    數的人」等語（見原審卷五一頁），僅係表示買賣後，系爭
    土地將登記給第三人而已，不足以證明系爭土地係戊○○向
    王能亮購買。而證人癸○○雖證稱於九十三年二月間，其與
    被上訴人一起吃午飯時，曾聽到被上訴人說在八卦山買的土
    地是她開票的，戊○○拿九萬五千元給她，因為沒有簽收據
    ，到時候她不承認，戊○○也沒有憑據，被上訴人並曾打電
    話給戊○○，說要補償金八十萬元，否則要告他云云（見原
    審卷七十至七二頁）然癸○○係九十二年九月間給戊○○算
    紫微斗數時認識戊○○，其後常有問題請教戊○○，更進而
    花費三萬元成為戊○○所收終身制研究紫微斗數之學生，已
    為其與戊○○所陳明（見原審卷七一、七三頁），證人癸○
    ○信賴戊○○，並與戊○○互動密切，其證詞已難期公允，
    且其僅於九十三年一月二日至同年三月八日之短暫期間受僱
    於被上訴人，受僱期間僅從事打掃工作，並未接觸代書業務
    ，可知其與被上訴人間往來互動並不密切，被上訴人亦明知
    證人癸○○與戊○○熟稔，豈有可能於九十三年二月間，僅
    認識癸○○月餘時，即願告知證人癸○○上開關係自己私德
    及利益之秘辛，實與常理有違，證人癸○○上開證言，委難
    採信。證人乙○○係九十二年間為戊○○向合作金庫辦理貸
    款時之承辦人員，其並未參與兩造於八十九年間系爭土地之
    買賣付款及移轉登記經過，依其證稱，於辦理房屋貸款時，
    系爭土地是否徵收及何人可領取補償費等，因時間太久且與
    其所承辦貸款授信之審核無關，雖印象中有人提及，但僅聽
    聽而已，究係庚○○或戊○○所提，並不記得（見本院卷六
    八、六九頁），是乙○○之供述並無從證明系爭土地究係由
    何人所出資購買。證人李霈菱為上訴人法定代理人壬○○之
    高中同學，亦未參與系爭土地買賣過程，其證詞僅係九十三
    年十二月間其主動打電話給乙○○時，與乙○○之簡短答覆
    （見本院卷七０、七一頁），而依乙○○前開於本院證詞已
    表示其記憶模糊，實難以李霈菱與乙○○之通話內容證明系
    爭土地係戊○○所購買。證人甲○○曾受僱於被上訴人，其
    雖證稱：「有聽過買土地的事情，我要離開庚○○事務所時
    ，有聽到他們談到政府要徵收土地，庚○○說陳先生那邊用
    他兒子的名字買一塊土地，庚○○說他們很有福報，現在可
    以利用那塊土地改善環境，時間為九十二年。」等語，惟甲
    ○○亦表示：「我不知道土地是誰買的，但我有去查一些登
    記的資料，所以我知道土地是登記在戊○○兒子名下。」「
    我有聽過庚○○講那塊地是一塊山坡地，確切地點我不清楚
    ，我不知道那土地是誰買的。」等語（見本院卷八六至八八
    頁），查，甲○○係九十年三月至九十二年十一月間受僱於
    被上訴人，而系爭土地之簽約及移轉登記在八十九年八、九
    月間，證人甲○○並無參與系爭土地之簽約及過戶過程，亦
    表示並不知道系爭土地是由何人購買，甚且土地確切地點亦
    不清楚，僅係聽聞被上訴人與他人言談過程中之片段，其本
    身並未參與其中討論，是僅由其片段聽聞之證述內容，實不
    足以作為系爭土地由何人出資購買之證明。以上證人所述，
    均不能證明上訴人所抗辯之事實。
七、被上訴人以其所簽發之四紙支票面額計二十二萬元交付出賣
    人王能亮之代理人王一菁，以支付系爭土地之價金，並由被
    上訴人與王一菁簽訂買賣契約書，而上訴人之法定代理人戊
    ○○從未與出賣人接洽，亦無證據證明其有支付價金之事實
    ，足認系爭土地為被上訴人所購買，已如前述，證人王一菁
    證稱被上訴人簽契約時，曾告知要登記與一個會紫微斗數之
    人等語（見原審卷五一頁），而上訴人之法定代理人研究紫
    微斗數，有戊○○紫微斗數研究名片為證（見原審卷一九頁
    ）。又上訴人抗辯系爭土地為其法定代理人戊○○所購買等
    語，可知上訴人取得系爭土地之所有權，並非基於兩造間之
    買賣、贈與、互易等原因，兩造間復無任何其他交易往來，
    關於上訴人抗辯系爭土地為戊○○購買一節，不足採取，已
    如上述。則被上訴人主張借用戊○○之子即上訴人之名義登
    記，即屬可採。而借名契約非以訂立書面為必要，兩造間未
    訂立書面契約，應不影響借名契約之效力，上訴人以兩造間
    未訂立書面契約，而否定兩造訂立借名契約之事實，自不足
    採。
八、按借名登記契約為當事人約定就一方（借名者）所有應經登
    記之財產，以他方（出名者）為登記名義人，其登記名義人
    僅單純出借名義，對於登記之標的物或權利並無任何管理處
    分之實權，屬無名契約之性質。因其契約性質著重在當事人
    間之信任關係，與委任契約類同，關於其契約之終止，類推
    適用民法第五百四十九條第一項委任關係之規定，借名者自
    得隨時終止借名登記契約。本件兩造間成立借名登記之契約
    關係，已如前述，被上訴人主張其已於九十三年三月十九日
    以存證信函終止兩造間之系爭借名登記契約，上訴人於同年
    月二十二日收受，復有其所提存證信函及掛號郵件收件回執
    在卷為證（見原審卷二五至二七頁），系爭借名登記契約，
    應生終止之效力，上訴人即應負將系爭土地返還被上訴人之
    義務。準此，被上訴人依借名契約之法律關係請求上訴人將
    系爭土地移轉登記予被上訴人，洵屬有據，應予准許。原審
    因而為被上訴人勝訴之判決，核無違誤。上訴論旨，仍執陳
    詞，指摘原判決不當，求予廢棄，為無理由，應駁回其上訴
    。本件事證已臻明確，兩造其餘攻擊防禦方法及舉證，核與
    本件判決結果不生影響，無庸逐一論列，併此敘明。
據上論結，本件上訴為無理由，依民事訴訟法第四百四十九條第
一項、第七十八條，判決如主文。
中　　華　　民　　國　　94　　年　　5 　　月　　25　　日
                  民事第六庭  審判長法　官　吳火川
             　　                 　法　官　吳惠郁
          　 　　　                 法　官　饒鴻鵬
上列正本係照原本作成。
如對本判決上訴，須於收受判決送達後二十日內向本院提出上訴
書狀，其未表明上訴理由者，應於提出上訴後二十日內向本院提
出上訴理由書 (須按他造人數附具繕本)。
上訴時應提出委任律師為訴訟代理人之委任狀。具有民事訴訟法
第四百六十六條之一第一項但書或第二項之情形為訴訟代理人者
，另應附具律師及格證書及釋明委任人與受任人有該條項所定關
係之釋明文書影本。
　　　　　　　                      書記官　陳如慧
中　　華　　民　　國　　94　　年　　5 　　月　　26　　日
                                        　　　　　　　Ｈ
